【裁判字號】    88,訴,1782
【裁判日期】    890317
【裁判案由】    
【裁判全文】
臺灣臺中地方法院刑事判決                        八十八年度訴字第一七八二號
    公  訴  人  臺灣臺中地方法院檢察署檢察官
    被      告  丙○○
    選任辯護人  高思大律師
                陳國華律師
                徐明珠律師
右列被告因偽造文書案件，經檢察官提起公訴（八十八年度偵字第三四○八號），本
院判決如左：
    主  文
丙○○行使偽造私文書，足以生損害於公眾及他人，處有期徒刑肆月；緩刑貳年。讓
渡書上偽造「乙○○」名義之署押壹枚，沒收。
    事  實
一、丙○○與乙○○原係恩愛夫妻，丙○○於民國八十年間籌組「戊○○○○」之時
    ，乃以妻乙○○之名義為負責人，向台中縣政府辦理「戊○○○○」之設立登記
    ，取得營利事業登記證，雙方共同經營出版社之各項業務，後於八十五年三月二
    十四日，因丙○○懷疑乙○○與丁○○間有不正當之曖昧關係，引起丙○○不滿
    ，感情因而生變，丙○○氣憤之餘，竟於八十五年四月一日，明知未經乙○○之
    同意或授權，即將乙○○交付保管之印章一枚，委託不知情之代書甲○○，填載
    台中縣政府營利事業統一發證變更登記申請書、商業登記印鑑卡，並以乙○○之
    名義，於讓渡書上偽造「乙○○」名義之署押，偽稱乙○○同意將「戊○○○○
    」轉讓與丙○○之不實內容，再於商業登記印鑑卡、台中縣政府營利事業統一發
    證變更登記申請書、偽造之讓渡書上蓋用乙○○之前開印章後，由甲○○持以向
    台中縣政府建設局商業課申請辦理「戊○○○○」負責人之變更登記，使不知情
    之台中縣政府承辦之公務員據以登載於職務上所職掌之公文書上，並於八十五年
    四月二日據以發給臺灣省台中縣政府營利事業登記證與丙○○，足以生損害於乙○○之權益及主管機關對於營利事業登記管理之正確性；嗣因丙○○與乙○○為
    戊○○○○之財物事宜，各有不滿，乙○○始獲悉上情。
二、案經告訴人乙○○訴由臺灣臺中地方法院檢察署檢察官偵查起訴。
    理  由
一、訊據被告丙○○矢口否認有何偽造文書之犯行，辯稱：當初係因出資成立戊○○○○，出版社之所有業務，亦均係由伊在負責，伊僅係將戊○○○○信託登記在
    告訴人乙○○之名義，告訴人乙○○平日並未插手出版社之業務，伊於查獲告訴
    人乙○○與人通姦之事後，曾經當面告知欲變更出版社名義人之事，告訴人乙○○亦當場表示同意，答允「好」，伊僅係將自己出資經營之出版社變更回之自己
    之名義，何來偽造文書之有云云。經查：
    （一）被告丙○○曾於偵查中供稱：「（問：八十五年三月間是否盜用她印章聲
          請變更登記？）不是盜用，事實上出版社是我出資，且實際在經營，她完
          全不懂此行業，婚後也只是信託登記，所有印鑑等物均收藏在我這裡，我
          有告訴她，將要變更登記回來，她也未置可否。」等語（參照八十八年度
          偵字第三四○八號偵查卷第十三頁），而告訴人乙○○亦於偵查中指稱：
          「我根本不知道他去辦理變更登記，沒有同意過，根本無信託關係存在。
          」等語（參照八十八年度偵字第三四○八號偵查卷第十四頁背面），復於
          本院審理中指稱：「（問：被告在警局時，你們有談到負責人名義變更的
          事否？）沒有，讓渡書也不是我簽的，印章平常由我保管，我不知他何時
          將印章拿走，出版社的事也是由我負責。」等語（參照本院八十八年十一
          月二十三日審判筆錄），證人甲○○前於偵查中證稱：「（問：廣成出版
          社登記是否你代辦？）是的。（問：何人委託你？）丙○○。（問：黃招
          治有無與你接洽？）沒有，因丙○○說他老婆已跑掉。（問：既知跑掉為
          何為其代辦變更？）當時我受託記帳，委託的人也是老闆丙○○，所以，
          他又要辦變更，我就代勞了。（問：當時乙○○確實跑掉，找不到人否？
          ）我不清楚，完全聽他講，因是家務事，我不理會，在他將所有證件託我
          代辦，我就辦變更了，有無連絡到他老婆，我沒過問，也不清楚。」等語
          （參照八十八年度偵字第六二五號偵查卷第七八、七九頁），並有讓渡書
          影本一份、台中縣政府函示資料一份、臺灣省台中縣政府營利事業登記證
          一份、商業登記印鑑卡影本一份、台中縣政府營利事業登記聯合作業審查
          核准通知書（稿）影本一份、台中縣政府營利事業登記案件聯合作業審核
          表影本一份、台中縣政府營利事業統一發證變更登記申請書影本一份、委
          託書影本一份等在卷可稽，觀諸上情，告訴人乙○○應無明示同意被告楊
          文福填載讓渡書以變更負責人名義之事，而被告丙○○所指稱曾經獲得告
          訴人乙○○同意云云，亦經告訴人乙○○否認，被告丙○○於偵查中亦自
          承告訴人乙○○未置可否，則被告丙○○縱有告知變更負責人登記之行為
          ，然告訴人乙○○既未明白表示應允之意，自不得以告訴人乙○○未表示
          意見之舉，據以推定告訴人乙○○業經同意，授權被告丙○○自行填載讓
          渡書，以變更負責人名義之事實。
    （二）又被告丙○○雖供稱「戊○○○○」僅係信託登記在告訴人乙○○之名義
          ，並提出設立時之出資款項資料為據，然雙方縱係如被告丙○○所言之信
          託關係，則在信託期間，「戊○○○○」之名義負責人仍係告訴人乙○○
          ，被告丙○○欲行變更負責人登記，仍須經告訴人乙○○之同意，始得為
          之，非被告丙○○個人得以率性任行；再者，被告丙○○與告訴人乙○○
          於案發之時，適值婚姻發生危機、關係瀕臨破裂之際，雙方交惡之情形，
          可想而知，對於雙方共同經營之事業，告訴人乙○○自不可能同意憑空轉
          讓，且被告丙○○於此心情低潮期，何來多餘之心思，慮及出版社變更登
          記名義人之事；況且，被告丙○○並未能舉證所謂之「信託關係」存在，
          被告丙○○出資、經營業務之事實，並非當然得以推論雙方之間確有信託
          關係存在，衡諸常情，夫妻之間，以妻為事業之名義負責人，而夫為實際
          經營者，共同經營事業之事例，所在多有，其背後原因各有其考量，被告
          丙○○與告訴人乙○○於辦理登記之初，亦當係相同之情形，一般人自不
          可能於夫妻和睦相處之際，考量到將來之財產分配問題，而成立所謂之「
          信託關係」，則被告丙○○所稱雙方間僅係信託關係者，顯與常情不相符
          合。至於證人林敏雄雖到庭證稱：「認識（丙○○、乙○○），但乙○○
          不太熟，約在八十五年三月間，他們二人一直在爭吵，被告的父親亦在場
          ，他們一直爭執出版社登記名義的事，我只在場半個鐘頭，生意往來我都
          是與被告接洽，並不清楚告訴人乙○○擔任何職務，告訴人乙○○當場也
          有答稱好，後來我就離開了，之前我們交易事項及簽約事宜，均是以楊文
          福個人之名義，印章是被告帶回去蓋的，契約書上未曾有過乙○○的印章
          。」等語（參照本院八十九年三月二日審判筆錄），證人林敏雄所證述之
          內容，尚不足以認定被告丙○○與告訴人乙○○於爭吵中確有達成變更登
          記之合意，抑或僅係雙方一時之氣話自難據以為被告丙○○有利之證據，
          併此敘明。
    （三）是以，告訴人乙○○既未同意或授權被告丙○○填載讓渡書以辦理變更負
          責人之登記事項，則被告丙○○明知告訴人乙○○並未同意變更登記，猶
          擅自以告訴人乙○○之名義，委託不知情之甲○○，偽造讓渡書，持以向
          主管機關辦理變更登記之行為，業已足生告訴人乙○○權益之侵害及主管
          機關對於登記事項管理之正確性。綜上所述，被告丙○○所辯，顯係卸責
          之詞，要難採信。本件事證已臻明確，被告丙○○犯行，洵堪認定。
二、被告丙○○未經告訴人乙○○同意或授權，委託不知情之代書甲○○，擅自以乙○○之名義，填寫商業登記印鑑卡、台中縣政府營利事業統一發證變更登記申請
    書，並偽簽乙○○之署押以偽造讓渡書後，於前開文件上蓋用告訴人乙○○交付
    保管之印章，填載告訴人乙○○同意將「戊○○○○」轉讓與被告丙○○之不實
    內容，再由甲○○持以向台中縣政府建設局商業課辦理負責人之變更登記，足以
    生損害於告訴人乙○○之權益及主管機關對於營利事業登記管理之正確性，核被
    告丙○○所為，係犯刑法第二百十六條、第二百十條之行使偽造私文書罪。被告
    丙○○明知告訴人乙○○並未同意或授權變更「戊○○○○」之負責人名義，竟
    委託不知情之甲○○，持以向台中縣政府建設局商業課辦理負責人之變更登記，
    而使承辦該項業務之公務員將前開不實事項登載於職務上所執掌之公文書上，並
    據以核發新的台中縣政府營利事業登記證，足以生損害於告訴人乙○○之權益及
    主管機關對於營利事業登記管理之正確性，核被告丙○○所為，係犯刑法第二百
    十四條之使公務員登載不實事項於公文書罪。被告丙○○利用不知情之代書甲○○，以偽造「讓渡書」，並持以向主管機關辦理變更登記之行為，為間接正犯。
    而被告丙○○盜用「乙○○」印章、盜用印文、偽造「乙○○」署押之行為，為
    偽造讓渡書之階段行為；又偽造私文書之低度行為，為行使偽造私文書之高度行
    為所吸收，均不另論科。被告丙○○所犯前開行使偽造私文書與使公務員登載不
    實事項於公文書罪二者間，有方法、結果之牽連關係，為牽連犯之裁判上一罪關
    係，依刑法第五十五條後段之規定，應從一重之行使偽造私文書罪論處。爰審酌
    被告丙○○因懷疑妻子外遇，不堪其辱，出於一時義憤之下，乃擅自變更出版社
    之名義人，以致罹犯偽造文書罪行，其情堪憫，且被告丙○○之犯行，對於告訴
    人乙○○及主管機關致生之危害性尚屬輕微，惟被告丙○○矢口否認犯行，態度
    不佳等一切情狀，量處如主文所示之刑。查：被告丙○○前未曾受有期徒刑以上
    刑之宣告，此有本院被告全國前案紀錄表一份在卷可稽，被告丙○○經此偵審程
    序教訓，當已知所悔悟，信無再犯之虞，本院認所宣告之刑，以暫不執行為適當
    ，併予宣告緩刑二年，以勵自新，併觀後效。
據上論斷，應依刑事訴訟法第二百九十九條第一項前段，刑法第二百十六條、第二百
十條、第二百十四條、第五十五條、第七十四條第一款，罰金罰鍰提高標準條例第一
條前段，判決如主文。
中      華      民      國      八十九      年    三    月      十七    日
                                臺灣臺中地方法院刑事第四庭
                                    法  官  巫  淑  芳
右正本證明與原本無異。
如不服本判決，應於判決送達後十日內向本院提出上訴狀，上訴於臺灣高等法院臺中
分院( 須附繕本 )。
                                    書記官
中      華      民      國      八十九      年    三月      十七    日
附錄本案論罪法條全文：
刑法第二百十條：
偽造、變造私文書，足以生損害於公眾或他人者，處五年以下有期徒刑。
刑法第二百十六條：
行使第二百十條至第二百十五條之文書者，依偽造、變造文書或登載不實事項或使登
載不實事項之規定處斷。
刑法第二百十四條：
明知為不實之事項，而使公務員登載於職務上所掌之公文書，足以生損害於公眾或他
人者，處三年以下有期徒刑、拘役或五百元以下罰金。


司法院資訊處製作；財團法人民間司法改革基金會備份。
